ACORDAO-COMPLETO-2452236

ACÓRDÃO 2362/2021 ATA 5/2021 - PRIMEIRA CÂMARA

VISTA, relatada e discutida esta tomada de contas especial, instaurada pela Fundação Nacional de Saúde - Funasa em razão de falhas no Convênio 379/2010, firmado para elaboração e implantação do Plano Municipal de Saneamento Básico no Município de Ferreira Gomes/AP.
ACORDAM os Ministros do Tribunal de Contas da União, reunidos em sessão desta 1ª Câmara, ante as razões expostas pelo relator, e com fundamento nos arts. 1º, inciso I, 16, inciso II, 18, 23, inciso II, da Lei 8.443/1992 c/c os arts. 1º, inciso I, 208, 214, inciso II, do Regimento Interno, em: 
9.1. julgar regulares com ressalvas as contas de Elcias Guimarães Borges, Valdo Isacksson Monteiro e da empresa MPB Saneamento Ltda, dando-lhes quitação;
9.2. recomendar à Funasa que, doravante, oriente as entidades convenentes a se absterem de descontinuar convênios e instrumentos congêneres diante de pendências sanáveis, inclusive em contextos de sucessão de mandatos, em atenção aos princípios da economicidade e da continuidade administrativa.

Tomada de contas especial instaurada pela Fundação Nacional de Saúde - Funasa em razão de falhas no Convênio 379/2010, firmado para elaboração e implantação do Plano Municipal de Saneamento Básico no Município de Ferreira Gomes/AP.

Primeira Câmara

Município de Ferreira Gomes - AP.

3. Responsáveis: Elcias Guimarães Borges (XXX.449.182-XX); MPB Saneamento Ltda (78.221.066/0001-07); Valdo Isacksson Monteiro (XXX.833.402-XX).

13.1. Ministros presentes: Walton Alencar Rodrigues (Presidente), Benjamin Zymler, Vital do Rêgo e Jorge Oliveira (Relator).
13.2. Ministros-Substitutos presentes: Augusto Sherman Cavalcanti e Weder de Oliveira.

JORGE OLIVEIRA

Adoto como parte do relatório, de início, a instrução da Secretaria de Controle Externo de Tomada de Contas Especiais - Secex/TCE (peça 60) , que contou com a anuência dos dirigentes daquela unidade (peças 61 e 62) :
"INTRODUÇÃO
1.	Cuidam os autos de Tomada de Contas Especial instaurada pela Fundação Nacional de Saúde, por meio da Superintendência Estadual do Amapá (Funasa/AP) , em desfavor do Sr. Valdo Isacksson Monteiro, prefeito do Município de Ferreira Gomes/AP no período de 1º/1/2009 a 17/3/2013, em razão da reprovação da prestação de contas do Convênio 379/2010 - Siconv 751246 (peça 1, p. 51-85) , firmado entre a Funasa/AP e o referido município, que tinha por objeto a elaboração e implantação do Plano Municipal de Saneamento Básico de Ferreira Gomes/AP.
HISTÓRICO 
2.	O convênio foi firmado no valor de R$ 894.483,50, sendo R$ 876.593,83 à conta da concedente, e R$ 17.889,67 referentes à contrapartida (peça 1, p. 65-67) . Teve vigência no período de 30/12/2010 a 30/12/2011, sendo prorrogado de ofício/termo aditivo até 30/10/2014 (peça 1, p. 51-85, 117-119, 121-139, 147-150 e 167-171) e previa a apresentação da prestação de contas até sessenta dias após o término da vigência (29/12/2014) , conforme Cláusula Décima Segunda do Termo de Convênio (peça 1, p. 73) foram liberados R$ 200.000,00 por meio da Ordem Bancária 2012OB800408, de 26/1/2012 (peça 5) . O restante dos valores do convênio seria disponibilizado tão logo houvesse a apresentação da prestação de contas dessa primeira parcela (peça 2, p. 82) .
3.	Por meio da Notificação 1/2015/GAB/SECOV/SUEST/AP, de 6/1/2015 (peça 1, p. 197) , a Funasa solicitou ao Sr. Valdo Isacksson Monteiro que fosse enviada a prestação de contas final do convênio. Em 19/2/2015 o responsável foi notificado a recolher o débito apurado em razão da não apresentação da prestação de contas (peça 1, p. 231) . Em 2/3/2015 o Sr. Valdo apresentou requerimento, informando que estava juntando documentação comprobatória da prestação de contas, tendo sido juntados, além de outros documentos, uma nota fiscal e um extrato bancário (peça 2, p. 4110) . Os documentos juntados aos autos foram analisados por meio do Parecer Técnico 10/2015-NICT/SUEST-AP (peça 2, p. 132-136) e Parecer Financeiro 4/2015 (peça 3, p. 2224) .
4.	O fundamento para a instauração da Tomada de Contas Especial, conforme apontado no Parecer Técnico 10/2015, foi a não apresentação e submissão do "Produto-C (Relatório do Diagnóstico Técnico Participativo) " à apreciação do Núcleo Intersetorial de Cooperação Técnica (NICT) da Funasa. A prestação de contas não foi aprovada pela Superintendência da Funasa/AP (peça 3, p. 30) .
5.	Por meio de Notificação a Funasa/AP notificou o Sr. Valdo Isacksson Monteiro da não aprovação da prestação de contas, requerendo a devolução de R$ 178.811,83, informando sobre a instauração desta TCE (peça 2, p. 142-144) .
6.	Cumpre informar que o Sr. Elcias Guimarães Borges, prefeito do Município Ferreira Gomes/AP no período de 18/3/2013 a 31/12/2016, apresentou o Ofício 39/2015-GAB.PMFG, de 18/3/2015, contendo extratos bancários do convênio (peça 2, p. 112-128) . Além disso informou que foi restituída a quantia de R$ 27.930,96, que se encontrava na conta específica do convênio, e que fora autuada a Ação Civil Pública 115052.2014.8.03.006 com o objetivo de resguardar o patrimônio público (peça 3, p. 16 e peça 7) . O referido valor foi restituído em 11/3/2015 (peça 6) .
7.	Diante do não saneamento das irregularidades apontadas e da não devolução dos recursos, instaurou-se a Tomada de Contas Especial. No Relatório de Tomada de Contas Especial (peça 3, p. 78-86) conclui-se que o prejuízo importaria no valor parcial dos recursos repassados (R$ 178.81,83) , imputando-se a responsabilidade ao Sr. Valdo Isacksson Monteiro, em razão da não aprovação da prestação de contas parcial do convênio.
8.	O Relatório de Auditoria 1926/2015 da CGU chegou às mesmas conclusões (peça 3, p. 115-117) . Após serem emitidos o Certificado de Auditoria, o Parecer do Dirigente e o pronunciamento ministerial, concluindo pela irregularidade das contas (peça 3, p. 119-121) , o processo foi remetido a esse Tribunal.
Da instrução inicial - Peça 8
9.	Na instrução inicial imputou-se responsabilidade ao Sr. Valdo Isacksson Monteiro, solidariamente com a empresa MPB Saneamento Ltda., que foi contratada pela prefeitura para a execução do objeto do convênio pelo valor de R$ 178.811,83.
10.	O Sr. Valdo Isacksson Monteiro foi citado por ter efetuado pagamento à empresa MPB Saneamento Ltda., no valor total de R$ 178.811,83, por força do Contrato 16/2012PMFG, sem que restasse comprovada a execução dos serviços, além de não ter prestado contas adequadamente da primeira parcela do convênio.
11.	A empresa foi citada em razão da inexecução do Contrato 16/2012-PMFG e por ter efetuado cobranças, emitido nota fiscal e recebido R$ 178.811,83, não obstante a Funasa ter identificado que os serviços não foram devidamente executados.
12.	Foram promovidas as citações dos responsáveis, tendo havido ciência dos ofícios e apresentação de alegações de defesa (peça 10) , conforme exposto na tabela abaixo.
	Responsáveis
	Natureza
	Ofício 
	Aviso Recebimento
	Resposta

	Sr. Valdo Isacksson Monteiro 
ex-prefeito de Ferreira Gomes (AP) 
	Citação 
	 351/2016 (peça 13) 
	Peça 14    
	Peça 21

	Empresa MPB Saneamento Ltda.
Empresa contratada 
	Citação
	350/2016
 (peça 12) 
	Peça 18    
	Peça 19   

Fonte: peças do processo.
Da Segunda Instrução - Peça 23
13.	Realizadas as citações propostas na peça 8, ambos os responsáveis apresentaram alegações de defesa (peças 19 e 21) .
14.	A seguir transcreve-se a análise das alegações de defesa apresentadas pelos responsáveis, efetuada pela Secex-AP.
17.  	Os responsáveis foram ouvidos em decorrência da irregularidade exposta a seguir.
18.	 Item de citação: não comprovação da boa e regular aplicação dos recursos pela não aprovação da prestação de contas parcial do Convênio n. 379/2010 (Siconv 751246) e inexecução do Contrato 16/2012, que teve por objeto a elaboração e implantação do Plano Municipal de Saneamento Básico.
19.	Responsáveis: Sr. Valdo Isacksson Monteiro e empresa MPB Saneamento Ltda.
20.	Alegações de defesa
20.1.	O Sr. Valdo Isacksson Monteiro, prefeito do município de Ferreira Gomes à época dos fatos, por meio de seu procurador legalmente constituído, apresentou os argumentou de defesa a seguir expostos (peça 21) . 
20.1.1.	O alegante aduz que deixou a titularidade da prefeitura de Ferreira Gomes em 18/3/2013, por força de decisão judicial. Enquanto prefeito, teria cumprido com todas as obrigações atinentes à elaboração do plano municipal de saneamento básico, inclusive com envio da documentação à Funasa/AP para fins de demonstrar a progressão do referido plano.
20.1.2.	Assim, teria sido concluído o Plano de Trabalho, as planilhas de desembolso e o cronograma de desembolso. Porém, no exercício de 2013, quando ainda elaborava o referido plano, teria sido afastado da gestão municipal por força de decisão judicial, o que inviabilizou a continuidade da execução desse plano. Seu sucessor à frente da prefeitura teria deixado o prazo do convênio expirar, gerando responsabilidade para sua pessoa e também para a empresa contratada.
20.1.3.	O alegante confirmou que autorizou o pagamento da quantia de R$ 178.811,83 à empresa MPB Saneamento Ltda. Aduz que o fez por força de cumprimento de cláusula contratual. Somente teria deixado de prestar contas relativas ao prosseguimento da execução do plano municipal de saneamento em razão de ter seu mandato cassado por decisão judicial. Dessa forma, o não prosseguimento do objeto do convênio teria sido por culpa de seu sucessor, que não teria assumido o compromisso de fazê-lo. 
20.1.4.	O alegante aduz estranhar o fato de a Funasa/AP requerer a prestação de contas parcial, mesmo estando de posse da documentação que lhe fora encaminha. Ademais, a Funasa/AP seria conhecedora da impossibilidade de fazê-lo em face de seu afastamento, pois não teria tido acesso à documentação comprobatória. 
20.2.	A empresa MPB Saneamento Ltda., outrora contratada para executar o plano municipal de saneamento básico, por meio de seu representante legal, apresentou os argumentou de defesa a seguir expostos (peça 19) .
20.2.1.	Preliminarmente, a alegante suscitou a nulidade deste processo de TCE em razão da instrução levada a efeito por esta UT não se embasar no instrumento contratual para comprovar a conduta da empresa.
20.2.2.	Em relação ao mérito, a alegante confirmou que a prefeitura de Ferreira Gomes e a empresa MBP Saneamento Ltda. formalizaram, em 10/2/2012, o Contrato n. 016/2012-PMFG, no valor global de R$ 894.059,14, com prazo inicial de vigência de 240 dias consecutivos. Em 5/10/2012 ocorreu assinatura do primeiro termo aditivo, o qual prorrogou o contrato por mais 240 dias, dilatando o prazo final para 10/5/2013. Ainda no mês de maio de 2013, a empresa teria protocolado novo pedido de dilação de prazo, porém, não teria obtido resposta do novo gestor municipal que assumiu a prefeitura. 
20.2.3.	Em 26/4/2012 a empresa emitiu fatura à prefeitura, em conformidade com o previsto na Cláusula Quarta do Contrato n. 016/2012-PMFG, cujo pagamento teria ocorrido em 19/6/2012. De acordo com o alegante, não se vislumbraria qualquer irregularidade no feito.
20.2.4.	A alegante afirmou que levou adiante os serviços objeto do contrato em questão. Nesse sentido, sob a forma de cronograma de evento, descreveu as atividades que teria realizado, entre as quais, a formação de grupo de trabalho e mobilização social. Este teria sido aceito pela Funasa/AP, comprovando a execução dos itens A e B previstos no plano de trabalho do convênio.
20.2.5.	O novo gestor municipal não teria demonstrado interesse em continuar com o contrato, prejudicando sua execução. Os produtos A e B corresponderiam a 25% do valor total do contrato, ou seja, a quantia de R$ 223.514,78. A contratada também teria elaborado o produto C, o qual não foi entregue à prefeitura em razão da ausência da contratante em praticar atos visando atingir o objetivo do contrato, acrescido do não recebimento dos produtos já entregues. 
21. 	Análise da Unidade Técnica
21.1.	Os pressupostos de constituição, validade e existência de processo de TCE está condicionado ao atendimento, concomitante, dos seguintes requisitos: fatos, identificação dos responsáveis e quantificação do dano, conforme previsto no artigo 8º, caput, da Lei n. o 8.443/1992.
21.2	Diante dos requisitos legalmente previstos, passa-se a análise desses elementos intrínsecos.
DOS FATOS
21.3.	Conforme já exposto anteriormente, a Funasa e a Prefeitura de Ferreira Gomes formalizaram convênio objetivando elaborar e implantar plano de saneamento básico no município. Para esse fim, inicialmente, a Funasa liberou a quantia de R$ 200.000,00, sendo que o restante dos valores do convênio seria disponibilizado tão logo houvesse a apresentação da prestação de contas dessa primeira parcela. 
21.4.	A convenente, por sua vez, contratou a empresa MPB Saneamento Ltda. para fins de executar o referido plano. Nesse sentido, o Sr. Valdo Isacksson Monteiro, então prefeito à época, efetuou pagamento à empresa no montante de R$ 178.811,83, fato ocorrido em 19/6/2012. 
21.5.	Feita essas breves considerações, passa-se à análise das alegações de defesa apresentada pelo Sr. Valdo Isacksson Monteiro.
21.6. 	Quanto ao pagamento da quantia de R$ 178.811,83 para fins de cumprimento de disposição contratual, este argumento não deve prosperar. 	De fato, consta no subitem 4.5 do Contrato n. 016/2012-PMFG que, por ocasião de sua assinatura, seria devido 20% de seu valor total (peça 21, p. 15) . Esta disposição contratual afronta os artigos 62 e 63, § 2º, inciso III, da Lei n. 4.320/1964, os quais dispõem que o pagamento da despesa pública somente deve ser efetuado após sua regular liquidação. Esta tem por base os comprovantes da entrega de material ou da prestação efetiva do serviço. 
21.7.	Assim, como a empresa não executou qualquer serviço até a data de 19/6/2012, a mesma não fazia jus ao recebimento da citada quantia, independentemente da previsão contida no subitem 4.5 do Contrato n. 016/2012-PMFG.    
21.8.	Frise-se, desde já, que a empresa MPB Saneamento Ltda. não executou qualquer serviço relativo ao referido contrato. De acordo com este, além de 20% por ocasião de sua assinatura, a empresa receberia outros 25% quando executasse os itens "A" e "B". O item "A" dizia respeito à formação do grupo de trabalho e o item "B" referia-se à mobilização social. Deste item, o produto esperado seria o plano de mobilização social (peça 21, p. 16) .
21.9.	Esclareça-se que a formação do grupo de trabalho (item "A") seria de responsabilidade e encargo da prefeitura, por questão de legitimidade para sua constituição, e não da empresa contratada. Nesse sentido, na data de 13/6/2012, a prefeitura realizou reunião, sem a presença da empresa contratada, cujo objetivo consistiu na formação de grupo de trabalho, conforme comprova a ata dessa reunião. Após isso, o então prefeito formalmente instituiu os comitês executivo e de coordenação (peça 19, p. 67-71 e 73-76) . 
21.10.	Em relação ao produto esperado, relativo ao item "B" do contrato, isto é, o Plano de Mobilização Social, em momento algum foi juntado cópia desse plano. Assim, o alegante não encaminhou esse plano à Funasa/AP para demonstrar a execução dos serviços, não o fez no momento em que foi demandado por este processo de TCE e tampouco a empresa MPB Saneamento Ltda., outrora responsável pela sua elaboração, apresentou este plano por ocasião de sua defesa. A ausência do referido plano sugere que o mesmo não foi executado pela empresa.
21.11.	Em relação aos argumentos no sentido de que seu afastamento da prefeitura e o descaso de seu sucessor teriam sido as causas determinantes para a descontinuidade da elaboração do plano municipal de saneamento, estes também não devem prosperar. 
21.12.	Quando o ex-prefeito foi afastado do cargo, fato ocorrido em 18/3/2013, conforme confessou o próprio em sua defesa, já transcorrera nove meses que efetuara pagamento à empresa contratada. Sob outro aspecto, verificou-se que seu sucessor solicitou à Funasa/AP, em 3/10/2013, a prorrogação da vigência do convênio, o que veio a acontecer, de forma que o prazo final passou para 30/10/2014 (peça 1, p. 153 a 169) .
21.13.	Portanto, até a data final do convênio, em momento algum sequer houve a elaboração do item "B" do referido contrato. De acordo com este, a contratada também devia elaborar os itens de "C" a "I". Em relação ao seu sucessor, não se verificou descaso, pois o mesmo pleiteara a prorrogação da vigência do convênio e, mesmo assim, a empresa contratada não apresentou o resultado do produto "B". 
21.14. 	Nesse sentido, sugere-se a rejeição das alegações de defesa do Sr. Valdo Isacksson Monteiro.  
21.15. 	No tocante às alegações de defesa apresentada pela empresa MPB Saneamento Ltda., antes de examinar o mérito, passa-se à análise da preliminar suscitada pela empresa. De acordo com a alegante, o presente processo de TCE seria nulo pelo fato da instrução desta UT não se fundamentar no contrato formalizado entre esta empresa e a prefeitura de Ferreira Gomes para fins de atribuir responsabilidade. 
21.16.	Não deve prosperar o argumento apresentado pela empresa. Vale frisar que as peças que compõem esta TCE, sobretudo as peças de 1 a 3, informam abundantemente sobre o vínculo formalizado entre essas pessoas com o propósito de executar o objeto do convênio em questão. Portanto, independentemente do texto do Contrato n. 016/2012-PMFG, as referidas peças demonstram o elo e também o nexo entre a prefeitura e a citada empresa. Por ocasião da juntada da cópia do contrato, este em nada contraria o teor da instrução realizada por esta UT. Ao contrário, somente confirma que a empresa fora contratada para executar os serviços relativos ao plano de saneamento do município. Sendo assim, sugere-se a rejeição de sua preliminar.
21.17.	Em relação ao mérito, no tocante ao recebimento da quantia R$ 178.811,83 por força de disposição contratual, esta questão já foi analisada anteriormente, ocasião em que ficou demonstrada a irregularidade do pagamento efetuado. 
21.18.	Quanto à suposta execução dos itens "A" e "B" do contrato, também já ficou demonstrado que a empresa não executou tais itens. 
21.19. 	Em relação ao item "A", porque seria de competência exclusiva da prefeitura instituir a comissão, pois somente o ente público possuía legitimidade para fazê-lo, e não a empresa contratada.   
21.20.	No que diz respeito ao item "B", em momento algum a empresa fez prova que, de fato, o executou. Se assim tivesse sido, certamente que o Plano de Mobilização Social estaria em seus arquivos, inexistindo óbice à sua apresentação neste processo de TCE por ocasião de sua defesa. Entretanto, a empresa não efetuou a juntada desse documento, mas limitou-se a mencionar o cronograma de evento, o que não é a mesma coisa.   
21.21.	Em relação ao desinteresse do gestor municipal, também já ficou demonstrado que esta circunstância não ocorreu. Aquele chegou a pleitear a prorrogação do prazo de vigência do convênio, sem que a empresa tivesse apresentado o produto relativo ao item "B". 
21.22.	Em síntese, o papel da empresa MPB Saneamento Ltda. restringiu em somente receber a quantia de R$ 178.811,83, e nada mais. Nesse sentido, sugere-se a rejeição de suas alegações de defesa.
DOS RESPONSÁVEIS
21.23.	Em face da análise já exposta anteriormente, sugere-se que a responsabilidade pela não comprovação da boa e regular aplicaçãodos valores monetários disponibilizados pela Funasa e a inexecução do Contrato 16/2012 recaia ao Sr. Valdo Isacksson Monteiro e à empresa MPB Saneamento Ltda, respectivamente.
21.24.	Na qualidade de ordenador de despesa do município à época dos fatos, o ex-prefeito autorizou a retirada de valores monetários de conta corrente para fins de pagamento à empresa MPB Saneamento Ltda., a qual não efetuou qualquer contraprestação de serviço. 
21.25.	Suas condutas serão descritas a seguir. 
21.26. 	Responsável: Sr. Valdo Isacksson Monteiro (CPF XXX.833.402-XX) , prefeito de Ferreira Gomes à época dos fatos.
21.26.1.	Conduta: não comprovar a boa e regular aplicação dos valores monetários recebidos por meio do Convênio n. 379/2010 (Siconv 751246) , uma vez que efetuou pagamento à empresa MPB Saneamento Ltda., no valor total de R$ 178.811,83, por força do Contrato 16/2012-PMFG, sem que restasse comprovada a execução dos serviços.
21.26.2.	Dispositivos infringidos: subitem 1.2.1 do Termo de Referência para elaboração dos Planos Municipais de Saneamento Básico e procedimentos relativos ao convênio de cooperação técnica e financeira da Funasa (peça 2, p. 82) ; 	Cláusula Décima Segunda do Convênio n. 379/2010, que trata da obrigação de prestar contas do convenente (peça 1, p. 73-77) ; arts. 56 a 60 da Portaria Interministerial CGU/MF/MP n. 127/2008, que trata da prestação de contas dos recursos federais; art. 93 do Decreto-Lei n. 200/1967; arts. 36 e 66 do Decreto n. 93.872/1986; arts. 62 e 63, § 2º, inciso III, da Lei n. 4.320/1964, e art. 70, parágrafo único, da Constituição Brasileira de 1988.
21.26.3.	Nexo de causalidade: a conduta do responsável ensejou na impossibilidade de se estabelecer o nexo entre os valores monetários retirados da conta corrente do convênio e a efetiva aplicação desses valores na elaboração do plano municipal de saneamento, ante a ausência de documentação comprobatória.
21.26.4.	Culpabilidade: é razoável supor que o responsável, na qualidade de prefeito do município de Ferreira Gomes (AP) e ordenador de despesa à época dos fatos, detinha conhecimento de que deveria aplicar os valores monetários recebidos na elaboração do plano municipal de saneamento e comprovar essa aplicação.		 
21.27.	Responsável: empresa MPB Saneamento Ltda. (CNPJ 78.221.066/0001-07) , empresa contratada.
21.27.1.	Conduta: receber a quantia de R$ 178.811,83 sem a correspondente contraprestação de serviços, uma vez que não ficou comprovada a elaboração do Plano de Mobilização Social.
21.27.2.	Dispositivos infringidos: Contrato n. 16/2012-PMFG; arts. 66 e 77 da Lei n. 8.666/1993; art. 93 do Decreto-Lei n. 200/1967; arts. 36 e 66 do Decreto n. 93.872/1986; arts. 62 e 63, § 2º, inciso III, da Lei n. 4.320/1964; art. 70, parágrafo único, da Constituição Brasileira de 1988;
21.27.3.	Nexo de causalidade: a conduta da empresa ensejou na impossibilidade de se estabelecer o nexo entre os valores monetários retirados da conta corrente do convênio e pagos à empresa e o resultado esperado, uma vez que não foi apresentado o Plano de Mobilização Social.
DO DÉBITO
21.28.	O débito apurado importou na quantia de os valores monetários expostos na tabela a seguir.
	Responsável
	Data
	Valor (R$) 

	Sr. Valdo Isacksson Monteiro
empresa MPB Saneamento Ltda.
	19/6/2012
	178.811,83

CONCLUSÃO
22.	Em face da análise promovida no item 21, propõe-se rejeitar as alegações de defesa apresentadas pelo Sr. Valdo Isacksson Monteiro e pela empresa MPB Saneamento Ltda., uma vez que não foram suficientes para sanear a irregularidade a eles atribuídas. 
23.	Os argumentos de defesa tampouco lograram afastar o débito imputado ao Sr. Valdo Isacksson Monteiro e à empresa MPB Saneamento Ltda.. Ademais, inexistem nos autos elementos que demonstrem a boa-fé ou a ocorrência de outros excludentes de culpabilidade. Desse modo, suas contas devem, desde logo, ser julgadas irregulares, à sua condenação em débito e à aplicação da multa prevista no art. 57 da Lei 8.443/1992, quando couber.
Do Parecer do Ministério Público junto ao Tribunal - Peça 26
15.	O Douto Ministério Público entendeu incabíveis as conclusões da Secex/AP, opinando por que o mérito do processo fosse resolvido da seguinte forma: i) acatar as alegações de defesa da empresa MPB Saneamento Ltda. e do Sr. Valdo Isacksson Monteiro, em vista da evidência documental de que os produtos A e B foram recebidos e aprovados pela Funasa (peça 2, p. 134, e peça 19, p. 85 e 90) , julgando regulares suas contas; ii) determinar à Funasa que doravante orientasse as entidades convenentes a se absterem de descontinuar convênios e instrumentos congêneres diante de pendências sanáveis, inclusive em contextos de sucessão de mandatos, em atenção aos princípios da economicidade e da continuidade administrativa.
Do Despacho da Relatora, Exma. Ministra Ana Arraes - Peça 27
16.	Em seu Despacho, a Ministra Relatora se manifestou nos seguintes termos:
 (...) 
6.	Apesar dessas manifestações de mérito, várias das observações apresentadas pelo MPTCU suscitam dúvidas que afetam a apreciação deste processo.
7.	O convênio previa apresentação de vários produtos e, de acordo com o termo de referência da Funasa (peça 2, p. 82) , a liberação dos recursos se daria em duas parcelas de 50%. O recebimento da segunda parcela dependeria da apresentação dos três primeiros produtos: (i) cópia do ato público do poder executivo com definição dos membros dos comitês; (ii) Plano de Mobilização Social; e (iii) Relatório de Diagnóstico Técnico-participativo.
8.	Para imputação de débito, a unidade técnica considerou que a contratada não haveria executado qualquer serviço, embora houvesse recebido o adiantamento previsto (R$ 178.811,83) , o que implicaria compromisso de entregar os produtos A e B, conforme previsão contratual (peça 19, p. 52-53) .
9.	Não obstante, como apontado pelo MPTCU, há documentos nos autos que indicam efetiva entrega dos produtos. O ofício 69/2012 tratou da entrega do Plano de Mobilização Social (produto B) em 28/8/2012, que foi encaminhado à Funasa em 13/12/2012 e analisado por meio do parecer técnico 3/2013, de 17/1/2013 (peça 19, p. 78, 83 e 85) .
10.	Posteriormente, esse plano foi objeto de correções e discussões em reunião com representantes da empresa, da prefeitura e da Funasa, em 30/1/2013, e de versão corrigida (peça 19, p. 88, 90-91, 93) . O produto B foi acolhido pela Funasa em parecer que também registrou a entrega do decreto municipal correspondente ao produto A (Decreto 83, de 19/6/2012) , apresentado pelo ex-prefeito em sua defesa na fase administrativa (peça 2, p. 132-134; peça 2, p. 100-106) .
11.	Essas informações devem ser examinadas e consideradas, ou devidamente refutadas, para fundamentar eventual imputação de débito à empresa e ao ex-prefeito.
12.	Além disso, essas informações tornam necessário exame adicional sobre a responsabilidade do prefeito sucessor. Em expediente de 10/4/2015, aquele gestor afirmou que, até 2/10/2014 (peça 3, p. 16) , a empresa não teria concluído qualquer parcela dos serviços contratados, o que não é compatível com o conjunto de documentos acima citados.
13.	Ademais, esse mesmo gestor teria convocado os participantes do comitê de coordenação instituído pelo Decreto 83/2012 para reunião que seria realizada em 14/5/2013, com vistas a deliberar sobre o Plano de Mobilização. Essa convocação é coerente com a entrega, em 11/3/2013, da versão corrigida pela empresa contratada (peça 19, 97-103) , e contraria a afirmação de que nenhum produto teria sido entregue.
14.	Acrescente-se que o convênio foi objeto de vários aditivos para prorrogação da vigência, que acabou por estender-se de 30/12/2010 a 30/10/2014. O gestor assumiu a prefeitura após o afastamento do prefeito anterior em 18/3/2013 e foi responsável por solicitar a última prorrogação de prazo do convênio para o qual apenas 22 % dos recursos previstos haviam sido recebidos da Funasa até aquele momento (peça 1, p. 153, 167-169) .
15.	Não constam dos autos razões que fundamentem a atuação do sucessor, que não deu sequência à execução do convênio ao optar por devolver o saldo remanescente na conta e ajuizar medidas legais sem que restasse justificada inviabilidade de dar continuidade às ações. A prevalecer a ausência de justificativa para tal decisão, não pode ser afastada a responsabilidade desse prefeito sucessor pelo prejuízo decorrente da perda dos recursos já aplicados e da interrupção de convênio que visava à melhoria do saneamento básico no município.
16.	Dessa forma, considero necessário, preliminarmente à deliberação sobre o mérito neste processo, citar solidariamente o prefeito sucessor que, durante a sua gestão, deixou de dar continuidade a convênio.
17.	Tal citação deve ser precedida de diligência à Funasa, para que encaminhe cópia do plano de mobilização e do plano de trabalho do convênio encaminhado em 9/3/2011.
	Assim, restituo os autos à Secex/AP com vistas a:
	a) promover diligência para que a Funasa encaminhe cópia dos seguintes documentos referentes ao convênio 379/2010 (Siconv 751.246) , celebrado com o município de Ferreira Gomes/AP:
	a.1) Plano de Mobilização (Produto B) objeto de análise dos pareceres técnicos 3/2013, de 17/1/2013, e 10/2015, de 26/3/2015, ambos do Núcleo Intersetorial de Cooperação Técnica da Superintendência Estadual da Funasa no Amapá (peça 19, p. 85-86; e peça 2, p. 132-134) ;
	a.2) plano de trabalho encaminhado pela prefeitura de Ferreira Gomes por meio do ofício 49/2011 - REPEX/PMFG, de 9/11/2011, recebido na Superintendência Estadual da Funasa em 16/3/2011 (peça 21, p. 11-12) ;
	b) posteriormente, citar, em solidariedade com os demais responsáveis já citados, o ex-prefeito Elcias Guimarães Borges pela omissão em dar continuidade ao convênio 379/2010 (Siconv 751.246) , sem justificativa, o que contribuiu para o prejuízo correspondente a perda dos recursos já aplicados;
	c) encaminhar cópia deste despacho ao ex-prefeito Valdo Isacksson Monteiro e à empresa MPB Saneamento Ltda. para que, se assim o desejarem, complementarem suas alegações de defesa.
Da Terceira Instrução - Peça 36
17.	Na instrução consta que os itens "a" e "c" foram devidamente cumpridos (peças 29, 30, 31 e 35) e que a análise visava a dar andamento ao cumprimento da determinação do item "b" do Despacho da Relatora.
18.	Foi proposta a citação do Sr. Elcias Guimarães Borges, solidariamente com o Sr. Valdo Isacksson Monteiro, e com a empresa MPB Saneamento Ltda., pelo valor de R$ 178.811,83, em razão da omissão em dar continuidade ao convênio, sem justificativa, contribuindo para o prejuízo correspondente à perda dos recursos já aplicados.
19.	Cumpre informar que o pronunciamento da Secex/AP (peça 39) visou a retificar a instrução em razão da não inclusão de todos os responsáveis. A instrução de que trata a peça 41 teve por finalidade apenas adequar no sistema e-tcu às citações dos responsáveis autorizadas no pronunciamento de que trata a peça 39.
20.	Foram efetuadas as citações dos responsáveis, conforme se verifica abaixo:
	Ofício
	Data do ofício
	Data de Recebimento do Ofício
	Destinatário
	Nome do Recebedor do Ofício
	Observação
	Fim do Prazo para defesa

	Ofício 699/2018-TCU/SECEX-AP (peça 44) 
	14/11/2018
	27/11/2018 (vide AR de peça 46) 
	Valdo Isacksson Monteiro
	Valentim Silva Monteiro
	Ofício recebido no endereço do responsável, conforme pesquisa de endereço no Sistema da Receita Federal (peça 40) .
	12/12/2018

	Ofício 700/2018-TCU/SECEX-AP (peça 45) 
	14/11/2018
	29/11/2018 (vide AR de peça 48) 
	Representante Legal de MPB Saneamento Ltda.
	Nita Marques
	Ofício recebido no endereço do responsável, conforme pesquisa de endereço no Sistema da Receita Federal (peça 40) .
	14/12/2018

	Ofício 14/2019-TCU/Sec-AP (peça 51) 
	11/1/2019
	22/1/2019 (vide AR de peça 55) 
	Elcias Guimarães Borges
	Elcias Guimarães Borges
	Ofício recebido no endereço do responsável, conforme pesquisa de endereço nos sistemas corporativos do TCU (peças 50 e 52-55) 
	6/1/2019

21.	Verifica-se nos autos que somente apresentaram alegações de defesa a empresa MPB Saneamento Ltda. (peça 49) e o Sr. Elcias Guimarães Borges (peça 57) , tendo o Sr. Valdo Isacksson Monteiro permanecido silente.
EXAME TÉCNICO
22.	Preliminarmente cumpre tecer breves considerações sobre a forma como são realizadas as comunicações processuais no TCU. A esse respeito, destacam-se o art. 179, do Regimento Interno do TCU (Resolução 155, de 4/12/2002) e o art. 4º, inciso III, § 1º, da Resolução TCU 170, de 30 de junho de 2004, in verbis:
Art. 179. A citação, a audiência ou a notificação, bem como a comunicação de diligência, farseão:
I - mediante ciência da parte, efetivada por servidor designado, por meio eletrônico, fac-símile, telegrama ou qualquer outra forma, desde que fique confirmada inequivocamente a entrega da comunicação ao destinatário;
II - mediante carta registrada, com aviso de recebimento que comprove a entrega no endereço do destinatário;
III - por edital publicado no Diário Oficial da União, quando o seu destinatário não for localizado
 (...) 
Art. 3º As comunicações serão dirigidas ao responsável, ou ao interessado, ou ao dirigente de órgão ou entidade, ou ao representante legal ou ao procurador constituído nos autos, com poderes expressos no mandato para esse fim, por meio de:
I - correio eletrônico, fac-símile ou telegrama;
II - servidor designado;
III - carta registrada, com aviso de recebimento;
IV - edital publicado no Diário Oficial da União, quando o seu destinatário não for localizado, nas hipóteses em que seja necessário o exercício de defesa".
Art. 4º. Consideram-se entregues as comunicações:
I - efetivadas conforme disposto nos incisos I e II do artigo anterior, mediante confirmação da ciência do destinatário;
II - realizadas na forma prevista no inciso III do artigo anterior, com o retorno do aviso de recebimento, entregue comprovadamente no endereço do destinatário;
III - na data de publicação do edital no Diário Oficial da União, quando realizadas na forma prevista no inciso IV do artigo anterior.
§ 1º O endereço do destinatário deverá ser previamente confirmado mediante consulta aos sistemas disponíveis ao Tribunal ou a outros meios de informação, a qual deverá ser juntada ao respectivo processo.
 (...) 
23.	Bem se vê, portanto, que a validade da citação via postal não depende de que o aviso de recebimento seja assinado pelo próprio destinatário da comunicação, o que dispensa, no caso em tela, a entrega do AR em "mãos próprias". A exigência da norma é no sentido de o Tribunal verificar se a correspondência foi entregue no endereço correto, residindo aqui a necessidade de certeza inequívoca.
24.	Não é outra a orientação da jurisprudência do TCU, conforme se verifica dos julgados a seguir transcritos:
São válidas as comunicações processuais entregues, mediante carta registrada, no endereço correto do responsável, não havendo necessidade de que o recebimento seja feito por ele próprio (Acórdão 3648/2013-TCU-Segunda Câmara, Relator Ministro JOSÉ JORGE) ;
É prescindível a entrega pessoal das comunicações pelo TCU, razão pela qual não há necessidade de que o aviso de recebimento seja assinado pelo próprio destinatário. Entregandose a correspondência no endereço correto do destinatário, presume-se o recebimento da citação. (Acórdão 1019/2008-TCU-Plenário, Relator Ministro BENJAMIN ZYMLER) ;
As comunicações do TCU, inclusive as citações, deverão ser realizadas mediante Aviso de Recebimento - AR, via Empresa Brasileira de Correios e Telégrafos, bastando para sua validade que se demonstre que a correspondência foi entregue no endereço correto. (Acórdão 1526/2007-TCU-Plenário, Relator Ministro AROLDO CEDRAZ) .
25.	A validade do critério de comunicação processual do TCU foi referendada pelo Supremo Tribunal Federal, nos termos do julgamento do MS-AgR 25.816/DF, por meio do qual se afirmou a desnecessidade da ciência pessoal do interessado, entendendo-se suficiente a comprovação da entrega do "AR" no endereço do destinatário:
EMENTA: AGRAVO REGIMENTAL. MANDADO DE SEGURANÇA. DESNECESSIDADE DE INTIMAÇÃO PESSOAL DAS DECISÕES DO TRIBUNAL DE CONTAS DA UNIÃO. ART. 179 DO REGIMENTO INTERNO DO TCU. INTIMAÇÃO DO ATO IMPUGNADO POR CARTA REGISTRADA, INICIADO O PRAZO DO ART. 18 DA LEI nº 1.533/51 DA DATA CONSTANTE DO AVISO DE RECEBIMENTO. DECADÊNCIA RECONHECIDA. AGRAVO IMPROVIDO.
O envio de carta registrada com aviso de recebimento está expressamente enumerado entre os meios de comunicação de que dispõe o Tribunal de Contas da União para proceder às suas intimações.
O inciso II do art. 179 do Regimento Interno do TCU é claro ao exigir apenas a comprovação da entrega no endereço do destinatário, bastando o aviso de recebimento simples.
26.	No presente caso a citação do Sr. Valdo Isacksson Monteiro foi efetivada por meio do Ofício 699/2018-TCU/SECEX-AP (peça 44) , tendo havido ciência no dia 27/11/2018 (Aviso de Recebimento de que trata a peça 46) . Sua citação foi válida, pois a entrega da correspondência se deu no endereço do responsável que consta na base de dados da Receita Federal do Brasil (peça 40) .
27.	A seguir será feita a análise das alegações de defesa apresentadas pela empresa MPB Saneamento Ltda. (peça 49) e pelo Sr. Elcias Guimarães Borges (peça 57) .
Das alegações de defesa da empresa MPB Saneamento Ltda. - Peça 49.
28.	Alega a responsável apenas que não possui mais provas para produzir, informando que reitera as provas e alegações apresentadas por ocasião da defesa inicial, que comprovam sobejamente sua licitude.
Análise
29.	Consoante relatado no Despacho da Relatora, Ministra Ana Arraes (peça 27) , o convênio previa apresentação de vários produtos e, de acordo com o termo de referência da Funasa (peça 2, p. 82) , a liberação dos recursos se daria em duas parcelas de 50%. O recebimento da segunda parcela dependeria da apresentação dos três primeiros produtos: (i) cópia do ato público do poder executivo com definição dos membros dos comitês; (ii) Plano de Mobilização Social; e (iii) Relatório de Diagnóstico Técnico-participativo.
30.	Foi relatado ainda que havia documentos nos autos que indicavam efetiva entrega do Plano de Mobilização Social (produto B) , que foi encaminhado à Funasa em 13/12/2012 e analisado por meio do Parecer Técnico 3/2013, de 17/1/2013 (peça 19, p. 78, 83 e 85) , o qual foi acolhido pela Funasa em parecer, que também registrou a entrega do decreto municipal correspondente ao produto A (Decreto 83, de 19/6/2012) , apresentado pelo ex-prefeito em sua defesa na fase administrativa (peça 2, p. 132-134; peça 2, p. 100-106) .
31.	Chegou-se à conclusão, contudo, que essas informações deveriam ser examinadas e consideradas ou devidamente refutadas, para fundamentar eventual imputação de débito à empresa e ao ex-prefeito. Diante desse fato, foi realizada diligência à Funasa, para que encaminhasse cópia dos seguintes documentos: i) Plano de Mobilização (Produto B) objeto de análise dos pareceres técnicos 3/2013, de 17/1/2013, e 10/2015, de 26/3/2015, ambos do Núcleo Intersetorial de Cooperação Técnica da Superintendência Estadual da Funasa no Amapá (peça 19, p. 85-86; e peça 2, p. 132-134) ; ii) plano de trabalho encaminhado pela prefeitura de Ferreira Gomes por meio do Ofício 49/2011REPEX/PMFG, de 9/11/2011, recebido na Superintendência Estadual da Funasa em 16/3/2011 (peça 21, p. 11-12) .
32.	Em resposta, foram juntados aos autos os documentos solicitados (peça 35) . Verificase no Parecer Técnico 5/2013-NICT-AP, datado de 6/8/2013 (peça 35, p. 42) , que após as correções necessárias, houve aprovação, por unanimidade, do Plano de Mobilização Social do município. Além dessa providência constata-se que foi expedido pelo município o Decreto 83, de 19/6/2012 (peça 2, p. 100-106) . Portanto, foram executados os dois primeiros produtos esperados, previstos no Termo de Referência (peça 2, p. 68) , ou seja, elaboração de ato público do Poder Executivo, com definição dos membros dos comitês, bem como do Plano de Mobilização Social.
33.	Portanto não deve ser imputado débito à responsável, uma vez que foram executados os produtos "A" e "B", devendo suas alegações de defesa (peças 19 e 49) serem acatadas.
34.	Também não deve ser imputado débito ao Sr. Valdo Isacksson Monteiro, pois na qualidade de ordenador de despesa do município até 17/3/2013 autorizou saque de recursos da conta corrente para fins de pagamento à empresa MPB Saneamento Ltda., que foram utilizados na execução dos produtos "A" e "B", previstos no Termo de Convênio. Assim, suas alegações de defesa apresentadas em resposta ao Ofício 351/2016-TCU-SECEX-AP, de 30/6/2016 (peça 13 e 21) e analisadas pela Secex-AP (peça 23) devem ser acatadas.
Das alegações de defesa do Sr. Elcias Guimarães Borges - Peça 57.
35.	Alega o responsável que assumiu a gestão da prefeitura em março de 2013 e que o prazo do convênio expirou em 30 de outubro de 2014. Durante este tempo tentou-se elaborar os produtos para dar continuidade ao convênio, sem sucesso, pois a prefeitura não dispunha de recursos financeiros para contratar outra empresa para refazer os produtos já pagos à empresa MPB Saneamento Ltda.
36.	Afirma que tentou por inúmeras vezes solução junto à empresa, que alegava que os produtos pagos com a primeira parcela se encontravam prontos e sem nenhum impedimento junto à Funasa. Todavia, verificou-se junto à Funasa que não havia prestação de contas, sendo constatada a existência de um único parecer (Parecer Técnico 10/2015-NICT/SUEST-AP) , que acusava o recebimento de requerimento do Sr. Valdo Isacksson Monteiro, de 2/3/2015, em resposta às notificações 1/2015/GAB/SECOV/SUEST-AP e 14/2015/GAB/SECOV/SUEST-AP, juntamente com a prestação de contas parcial do convênio. No referido parecer técnico a Funasa concluiu pela não aprovação da prestação de contas, deduzindo-se que os produtos não foram totalmente concluídos e entregues à Funasa antes do pagamento, em 2012.
37.	Noticia que tentou dar continuidade ao convênio, sem sucesso, sendo impetrada Ação Civil Pública com o objetivo de resguardar o patrimônio público.
38.	Alega ainda que:
a) se a empresa MPB Saneamento Ltda. faturou RS 178.811,83 em 26/4/2012, conforme NF 327, o gestor municipal e a referida empresa deveriam ter prestado contas logo após, e não em 2015, como relatado no Parecer Técnico 10/2015-NICT/SUEST-AP;
b) a Funasa deveria ter realizado aditivo de prazo para continuação do convênio, haja vista que o valor empenhado não correspondia ao valor global;
c) nos autos inexistem elementos que demonstrem a boa-fé ou ocorrência de outros excludentes de culpabilidade do Sr. Valdo Isackson Monteiro e da empresa MPB Saneamentos Ltda, devendo suas contas, desde logo, serem julgadas irregulares, condenandoos em débito, sendo aplicada a multa prevista no art. 57 da Lei 8.443/1992, quando couber;
d) o Plano de Saneamento Básico era, na época da assinatura, uma modalidade nova de financiamento da Funasa junto às mais de cinco mil prefeituras do país, que em sua maioria não possuíam capacidade técnica de gerenciar os mais simples convênios. Porém, por não se tratar de um plano simples e fácil de ser implementado, precisava de mais conhecimentos, ajustes, sistematizações e apoio por parte da Funasa para sua implementação nos municípios. Não houve por parte dessa gestão preferência em simplesmente interromper o planejamento das ações como diz o Ministério Público em seu parecer; e
e) não houve citação pela equipe técnica de controle externo do TCU, pois ficou bem claro no item 21.18 do presente processo quando informa que quanto à suposta execução dos itens "A" e "B" do contrato, também já ficou demonstrado que a empresa não executou tais itens. Apesar da tentativa de dar continuidade à execução do Plano, não se conseguiu vencer todos os obstáculos e pendências insanáveis, deixados pela gestão anterior, nem a falta de apoio da equipe técnica da entidade concedente.
Análise
39.	Não procede a alegação acerca da necessidade de contratação de outra empresa para refazer os produtos já pagos à empresa MPB Saneamento Ltda. Verifica-se que a Funasa enviou ao Sr. Elcias Guimarães Borges, prefeito do município a partir de 18/3/2013, ofício datado de 6/8/2013 (peça 35, p. 39) , informando acerca da aprovação do Plano de Mobilização Social, bem como reiterando que o município desse início ao Produto "C" (Diagnóstico Técnico Participativo) . Cumpre informar que consta nos autos que o próprio responsável convocou os participantes do comitê de coordenação instituído pelo Decreto 83/2012 para reunião que seria realizada em 14/5/2013 (peça 19, p. 97-103) , com vistas a deliberar sobre o Plano de Mobilização, condizendo com a entrega da versão corrigida do referido plano pela empresa contratada, em 11/3/2013 (peça 19, p. 93) .
40.	Também não procede a alegação de que no Parecer Técnico 10/2015NICT/SUEST-AP a Funasa concluiu pela não aprovação da prestação de contas. Na verdade, a reprovação deveu-se a não apresentação e submissão do "Produto-C (Relatório do Diagnóstico Técnico Participativo) " à apreciação do Núcleo Intersetorial de Cooperação Técnica (NICT) da Funasa.
41.	A alegação de que a Funasa deveria ter realizado aditivo de prazo para continuação do convênio, haja vista que o valor empenhado não correspondia ao valor global, não merece prosperar. O convênio foi objeto de vários aditivos para prorrogação da vigência, estendendo-se de 30/12/2010 a 30/10/2014. O gestor, inclusive, foi responsável por solicitar a última prorrogação de prazo do convênio (peça 1, p. 153, 167-169) . Contudo, conforme consta nas alegações de defesa do próprio responsável, não houve elaboração dos produtos para dar continuidade ao convênio.
42.	Em relação à alegação de que nos autos inexistem elementos que demonstrem a boa-fé ou ocorrência de outros excludentes de culpabilidade do Sr. Valdo Isackson Monteiro e da empresa MPB Saneamentos Ltda, verifica-se na presente instrução que não lhes foi imputada responsabilização.
43.	Cumpre informar que o responsável restituiu a quantia de R$ 27.930,96 em 11/3/2015 (peça 6) , que se encontrava na conta específica do convênio, e autuou Ação Civil Pública com o objetivo de resguardar o patrimônio público (peça 3, p. 16 e peça 7) . Entretanto, essas providências não têm o condão de afastar sua responsabilização, pois houve aprovação da Funasa em relação às etapas executadas anteriormente a sua assunção ao cargo de prefeito do município (março de 2013) e deveriam ter sido executadas as demais etapas, já que o convênio foi prorrogado até 30/10/2014 (a última prorrogação de iniciativa do próprio responsável) , ou seja, por cerca de um ano e sete meses após ter assumido o cargo de Chefe do Poder executivo local.
44.	Em relação à questão da continuidade na execução do objeto do convênio sob análise, o Ministério Público junto ao Tribunal assim se manifestou nos autos (peça 26) :
24. No presente caso, em vez de impulsionar a iniciativa em epígrafe, o prefeito sucessor houve por bem rever a contratação da empresa MPB Saneamento Ltda., conforme faz prova a comunicação juntada pela defendente (peça 19, p. 117) . Os motivos para tanto, consignados em parecer jurídico buscado junto a escritório de advocacia (peça 19, p. 126) , residem nas pendências identificadas pela Funasa.
25. Em síntese, em lugar de superar as pendências existentes, dando continuidade aos trabalhos (em observância ao princípio da continuidade administrativa) e aproveitando as etapas então já validadas pela Funasa (em homenagem ao princípio da economicidade) , o Sr. Elcias Guimarães Borges preferiu interromper o planejamento das ações de saneamento municipal, devolvendo o saldo em conta dos recursos no valor de R$ 27.930,96 (peça 30) .
 (...) 
31. Ademais, é consabido que a descontinuidade na execução de políticas públicas é fonte de expressivos prejuízos ao erário. A continuidade administrativa, como valor jurídico-administrativo, tem por consequência prática a de que "mudando os governos, não mudariam as prioridades locais, mantendo uma linha de continuidade e, desta forma, evitando o desperdício de obras inacabadas" (Limana, Amir. O Processo de Descentralização Política-Administrativa no Brasil. Scripta Nova, Barcelona, n. 45 (21) , 1999) .
 (...) 
33. Cabe rememorar que o princípio da economicidade, "numa perspectiva principiológica associativa [...] se traduz em mero aspecto da indisponibilidade do interesse público" (Bugarin, Paulo Soares. O princípio constitucional da economicidade na jurisprudência do Tribunal de Contas da União. 2ª ed. rev. e ampl. Belo Horizonte: Ed. Fórum, 2011) . Assim, não é lícito ao prefeito sucessor arbitrariamente decidir pela interrupção da política pública em curso, ainda menos quando despendidos substanciais recursos em sua concreção. 
45.	Portanto, as alegações de defesa apresentadas pelo Sr. Elcias Guimarães Borges devem ser rejeitadas, devendo ser responsabilizado pelo prejuízo decorrente da paralisação da execução do convênio.  
46.	Abaixo constam as informações necessárias à caracterização da irregularidade.
Qualificação do responsável: Elcias Guimarães Borges, prefeito do Município de Ferreira Gomes/AP a partir de 18/3/2013.
Irregularidade: não ter dado continuidade à execução do Plano Municipal de Saneamento Básico do Município de Ferreira Gomes/AP, objeto do Convênio 379/2010 (Siconv 751246) , interrompendo o planejamento das ações de saneamento municipal, embora tenha sido signatário de termo aditivo prorrogando o ajuste até 30/10/2014.
Dispositivos infringidos: Cláusula Quarta, Item II, "a", do Termo de Convênio; art. 30, inc. II, da Portaria Interministerial CGU/MF/MP 127/2008.
Conduta: deixar de dar continuidade à execução do Plano Municipal de Saneamento Básico do Município de Ferreira Gomes/AP, objeto do Convênio 379/2010 (Siconv 751246) , interrompendo o planejamento das ações de saneamento municipal, embora tenha sido signatário de termo aditivo prorrogando o ajuste até 30/10/2014.
Nexo de causalidade: a não continuidade à execução do Plano Municipal de Saneamento Básico do Município de Ferreira Gomes/AP, objeto do Convênio 379/2010 (Siconv 751246) , interrompendo o planejamento das ações de saneamento municipal, embora tenha sido signatário de termo aditivo prorrogando o ajuste até 30/10/2014, resultou em dano ao erário pelo valor de R$ 178.811,83.
Culpabilidade: não há excludentes de ilicitude, de culpabilidade e de punibilidade; é razoável supor que o responsável tinha consciência da ilicitude de sua conduta; era exigível conduta diversa da praticada, qual seja, dar continuidade à execução do Plano Municipal de Saneamento Básico do Município de Ferreira Gomes/AP, objeto do Convênio 379/2010 (Siconv 751246) .
47.	Vale ressaltar que a pretensão punitiva do TCU, conforme Acórdão 1.441/2016Plenário, que uniformizou a jurisprudência acerca dessa questão, subordina-se ao prazo geral de prescrição indicado no art. 205 do Código Civil, que é de 10 anos, contado da data de ocorrência da irregularidade sancionada, nos termos do art. 189 do Código Civil, sendo este prazo interrompido pelo ato que ordenar a citação, a audiência ou a oitiva do responsável. Embora a irregularidade tenha se dado em 19/6/2012 (peça 2, p. 110) , data do pagamento à empresa contratada e responsável pela execução dos serviços, deverá ser considerada como data do débito o dia 11/3/2015, quando houve restituição ao erário da quantia de R$ 27.930,96, que se encontrava na conta específica do convênio (peça 6) , pois a partir daí ficou evidenciado que o Sr. Elcias Guimarães Borges não tinha intenção de dar continuidade ao convênio) . No caso em exame não ocorreu a prescrição, pois o ato de ordenação da citação ocorreu em 11/1/2019.
CONCLUSÃO
48.	Em face da análise promovida nos itens 22-47, propõe-se acatar as alegações de defesa apresentadas pelo Sr. Valdo Isacksson Monteiro (apresentadas em resposta ao Ofício 351/2016-TCU-SECEX-AP, de 30/6/2016 - peça 13 e 21) e pela empresa MPB Saneamento Ltda., uma vez que foram suficientes para sanear as irregularidades a eles atribuídas.
49.	Propõe-se, ainda, rejeitar as alegações de defesa do Sr. Elcias Guimarães Borges, em razão de não ter dado continuidade à execução do convênio. Não havendo nos autos elementos que demonstrem a boa-fé ou a ocorrência de outros excludentes de culpabilidade, devem suas contas serem julgadas irregulares, condenando-o ao débito apurado e aplicandolhe a multa prevista no art. 57 da Lei 8.443/1992.
PROPOSTA DE ENCAMINHAMENTO
50.	Diante do exposto, submetemos os autos à consideração superior, propondo ao Tribunal:
	a) acatar as alegações de defesa do Sr. Valdo Isacksson Monteiro (CPF XXX.833.402-XX) , prefeito do Município Ferreira Gomes/AP no período de 1º/1/2009 a 17/3/2013, e da empresa MPB Saneamento Ltda. (CNPJ 78.221.066/0001-07) ;
	b) rejeitar as alegações de defesa do Sr. Elcias Guimarães Borges (CPF XXX.449.182-XX) , prefeito do Município Ferreira Gomes/AP no período de 18/3/2013 a 31/12/2016;
c) julgar irregulares, nos termos dos arts. 1º, inciso I, 16, inciso III, alínea "c", § 2º, da Lei 8.443/92, c/c os arts. 19 e 23, inciso III, da mesma Lei, e com arts. 1º, inciso I, 209, inciso III, 210 e 214, inciso III, do Regimento Interno/TCU, as contas do Sr. Elcias Guimarães Borges (CPF XXX.449.182-XX) , prefeito do Município Ferreira Gomes/AP no período de 18/3/2013 a 31/12/2016, condenando-o ao pagamento da importância a seguir especificada, atualizada monetariamente e acrescida dos juros de mora, calculada a partir da data discriminada até a data do efetiva quitação do débito, fixando-lhe o prazo de quinze dias, para que comprove, perante o Tribunal, o recolhimento da referida quantia aos cofres do Tesouro Nacional, nos termos do art. 23, inciso III, alínea "a", da citada lei:
	Valor
	Data
	Débito/Crédito

	R$178.811,83
	11/3/2015
	D

	Valor total do débito atualizado até 22/10/2019: R$ 257.934,02.
	d) aplicar individualmente ao Sr. Elcias Guimarães Borges, a multa prevista no art. 57 da Lei 8.443/92 c/c o art. 267 do RI/TCU, fixandolhe o prazo de quinze dias, a contar da notificação, para que comprove, perante o Tribunal (art. 214, III, a, do Regimento Interno do TCU) , o recolhimento da dívida aos cofres do Tesouro Nacional, atualizada monetariamente desde a data do acórdão que vier a ser proferido por este Tribunal até a do efetivo recolhimento, se pagas após o vencimento, na forma da legislação em vigor;
	e) autorizar, desde logo, a cobrança judicial das dívidas, caso não atendidas a notificação, na forma do disposto no art. 28, inciso II, da Lei nº 8.443/92;
	f) autorizar também, desde logo, se requerido, com fundamento no art. 28, inciso I, da Lei 8.443, de 1992 c/c o art. 217, §§ 1º e 2º do Regimento Interno, o parcelamento das dívidas em até 36 parcelas, incidindo sobre cada parcela, corrigida monetariamente, os correspondentes acréscimos legais, fixando-lhe o prazo de quinze dias, a contar do recebimento da notificação, para comprovarem perante o Tribunal o recolhimento da primeira parcela, e de trinta dias, a contar da parcela anterior, para comprovar os recolhimentos das demais parcelas, devendo incidir sobre cada valor mensal, atualizado monetariamente, os juros de mora devidos, no caso do débito, na forma prevista na legislação em vigor, alertando os responsáveis de que a falta de comprovação do recolhimento de qualquer parcela importará o vencimento antecipado do saldo devedor, nos termos do § 2º do art. 217 do Regimento Interno deste Tribunal;
	g) enviar cópia do Acórdão a ser prolatado à Procuradoria da República no Estado do Amapá, nos termos do § 3º do art. 16 da Lei 8.443/1992, c/c o § 7º do art. 209 do Regimento Interno do TCU, para adoção das medidas cabíveis; e
	h) enviar cópia do Acórdão que vier a ser proferido à Fundação Nacional de Saúde, aos Srs. Valdo Isacksson Monteiro e Elcias Guimarães Borges e à empresa MPB Saneamento Ltda., para ciência, informando que a presente deliberação está disponível para a consulta no endereço www.tcu.gov.br/acordaos, além de esclarecer que, caso requerido, o TCU poderá fornecer sem custos as correspondentes cópias, de forma impressa."
2.	O Ministério Público junto ao TCU - MPTCU, em parecer da lavra do Procurador Rodrigo Medeiros de Lima, divergiu da unidade instrutiva nos termos do excerto a seguir transcrito (peça 63) :
"Trata-se de irregularidades praticadas no âmbito do Convênio de Cooperação Técnica 379/2010 (peça 1, p. 51/83) , celebrado entre a Fundação Nacional de Saúde (Funasa) e o município de Ferreira Gomes/AP, em decorrência das quais foi autuada a presente Tomada de Contas Especial (TCE) em desfavor do Sr. Valdo Isacksson Monteiro, ex-prefeito daquela localidade. 
A unidade técnica propôs, inicialmente, a rejeição das alegações de defesa ofertadas pelo Sr. Valdo Isacksson Monteiro, com o consequente julgamento pela irregularidade de suas contas, bem assim a condenação solidária desse responsável e da empresa MPB Saneamento Ltda, ao pagamento do valor histórico de R$ 178.811,83. Ao ex-mandatário municipal foi sugerida, adicionalmente, a imposição de multa calcada no art. 57 da Lei 8.443/1992 (peças 23-25) .
Em parecer anterior (peça 26) , este representante do Parquet discordou da proposta de mérito sugerida pela unidade técnica, peças 23-25, e sugeriu o acatamento das alegações de defesa da empresa MPB Saneamento Ltda. e do Sr. Valdo Isacksson Monteiro, em vista de que os produtos A e B foram recebidos e aprovados pela Funasa (peça 2, p. 134, e peça 19, p. 85 e 90) . Desse modo, propôs o Ministério Público, naquela oportunidade, fossem julgadas regulares as presentes contas especiais. Na ocasião, discorreu-se, ainda, sobre eventual responsabilidade do prefeito sucessor, que não deu continuidade ao convênio, sem que houvesse justificativas para tanto nos autos. 
Sugeriu-se, igualmente, determinar à Funasa que, doravante, orientasse as entidades convenentes a se absterem de descontinuar convênios e instrumentos congêneres diante de pendências sanáveis, inclusive em contextos de sucessão de mandatos, em atenção aos princípios da economicidade e da continuidade administrativa.
Diante da controvérsia a respeito da comprovação da parte do objeto da avença tida por executada, e da eventual responsabilização do prefeito sucessor, a relatora, Ministra Ana Arraes, determinou a realização de diligências à Funasa, para obter elementos que pudessem comprovar a entrega dos produtos executados no convênio; e posterior citação do prefeito sucessor, Sr. Elcias Guimarães Borges, pela omissão em dar continuidade ao convênio 379/2010 (Siconv 751.246) , sem justificativa, o que teria contribuído para o prejuízo correspondente a perda dos recursos já aplicados (peça 27) .
Concluídas as novas comunicações processuais, tanto a Funasa (peça 35) , quanto o prefeito sucessor, Sr. Elcias Guimarães Borges (peça 57) , encaminharam suas informações e alegações de defesa.
Em decorrência da análise dos novos elementos, a SecexTCE sugere, em pareceres uníssonos (peças 60-62) , acatar as alegações de defesa apresentadas pelo Sr. Valdo Isacksson Monteiro (apresentadas em resposta ao Ofício 351/2016-TCU-SECEX-AP, de 30/6/2016 - peça 13 e 21) e pela empresa MPB Saneamento Ltda., pois foram suficientes para sanear as irregularidades a eles atribuídas.
Quanto ao prefeito sucessor, a SecexTCE propôs rejeitar as alegações de defesa do Sr. Elcias Guimarães Borges, por não ter dado continuidade à execução do convênio, imputando-lhe débito no valor total dos produtos que teriam sido executados, por considerá-lo responsável pelo prejuízo decorrente da paralisação da execução do convênio (peça 60, p.15, parágrafos 45-46) , bem como a aplicação de multa prevista no art. 57 da Lei 8.443/92 c/c o art. 267 do RI/TCU.
***
Com as devidas vênias, este representante do Parquet concorda parcialmente com a proposta de encaminhamento oferecida pela unidade técnica (peças 60-62) .
O convênio celebrado teve por objeto a elaboração e implantação de Plano Municipal de Saneamento Básico -PMSB-, conforme Plano de Trabalho (peça 1, p. 51) e previa transferências totais de R$ 876.593,83 (peça 1, p. 29) para execução de onze produtos, culminantes no Relatório final do Plano Municipal de Saneamento Básico (peça 2, p. 68) . Todavia, o repasse federal limitou-se a R$ 200.000,00, efetuado em 26/1/2012 (peça 5) .
O prefeito signatário da avença exercia seu mandato quando do pagamento e execução de parte do objeto acordado. Coube ao prefeito sucessor, Sr. Elcias Guimarães Borges, restituir a quantia de R$ 27.930,96 que se encontrava na conta específica do convênio (peça 6) , e promover medidas para o ajuizamento da ação civil pública 1150-52.2014.8.03.006, com o objetivo de resguardar o patrimônio público, frente à notícia dada pela Funasa de rejeição da prestação de contas parcial (peça 7, peça 23, p. 1-2) . Foram investidos no convênio R$ 178.811,83.
De posse dos novos elementos trazidos aos autos pela Funasa e pelo prefeito sucessor, a unidade técnica concluiu que os itens A (ato oficial de designação dos membros dos comitês executivo e de coordenação) e B (Plano de Mobilização Social do município) do plano de trabalho foram efetivamente executados e entregues à prefeitura, bem como aceitos pela Funasa.   
De fato, como ressaltou a SecexTCE (peça 60, p,13, parágrafos 32-34) , constatou-se que após as correções necessárias, houve aprovação, por unanimidade, do Plano de Mobilização Social do município (peça 35, p. 42) , e a expedição do Decreto Municipal 83, de 19/6/2012, que definiu os membros dos comitês (peça 2, p. 100-106) . Portanto, foram executados os dois primeiros produtos esperados, de um total de onze, previstos no Termo de Referência (peça 2, p. 68) .
Assim, resta comprovado a entrega de parte dos produtos previstos no plano de trabalho, razão pela qual este representante do Parquet concorda com a proposta da unidade técnica de acatar as alegações de defesa do prefeito signatário do convênio e responsável pela autorização dos pagamentos; como também da empresa contratada, afastando-lhes o débito originalmente imputado, e julgando suas contas regulares com ressalvas.  
A divergência que se impõe decorre da proposta de responsabilizar o prefeito sucessor, Sr. Elcias Guimarães Borges, imputando-lhe o débito anteriormente atribuído ao Sr. Valdo Isacksson Monteiro e à empresa MPB Saneamento Ltda., sob o argumento de não ter dado continuidade à execução do Plano Municipal de Saneamento Básico do Município de Ferreira Gomes/AP, objeto do convênio 379/2010, interrompendo o planejamento das ações de saneamento municipal.
Tal medida torna-se desarrazoada e desproporcional à conduta do responsável, diante do fato de que os recursos transferidos foram regularmente aplicados em dois dos produtos previstos na avança, entregues ao município e aceitos pela Funasa. Por isso, imputar-lhe o débito seria promover o enriquecimento ilícito da União.
Reforça esse argumento o fato de que os dois objetos executados foram aproveitados pelo município, e que, em teoria, poderão ser usados na construção da política de saneamento local. 
Segundo o Sr. Elcias Guimarães Borges (peça 57) , houve tentativas frustradas de dar continuidade ao convênio por cerca de um ano. Corrobora a alegada intenção de prosseguir com a avença, o fato de o prefeito sucessor ter sido signatário de termo aditivo prorrogando o ajuste até 30/10/2014 (peça 60, p.15, parágrafo 46) .
A leitura de suas alegações de defesa permite inferir a ocorrência de certo ruído na comunicação entre o prefeito sucessor, a empresa contratada e a Funasa. Segundo o responsável, a empresa afirmou a ele que havia entregue os produtos. A Funasa, por sua vez, teria dito que a prestação de contas parcial teria sido reprovada, razão que motivou a prefeito sucessor a acionar a Justiça (peça 57, p.1) . 
Razoável, portanto, a decisão tomada pelo responsável de, após um ano de tentativas, devolver os recursos não utilizados e não solicitar prorrogação da vigência do convênio, haja vista não ter recebido o valor total previsto no convênio, não possuir recursos financeiros e técnicos próprios para, teoricamente, refazer o objeto que não teria sido executado pela empresa contratada, conforme informação da Funasa.  
Sabemos que na avaliação da conduta do prefeito sucessor devem ser considerados todos os obstáculos e as dificuldades reais do gestor e as exigências das políticas públicas a seu cargo, sem prejuízo dos direitos dos administrados; e as circunstâncias práticas que houverem imposto, limitado ou condicionado a ação do agente, conforme previsto no art. 22, § 1º, da Lei de Introdução às Normas do Direito Brasileiro.
No caso concreto que ora se analisa, os argumentos apresentados pelo Sr. Elcias Guimarães Borges apresentam razoáveis dificuldades e circunstâncias práticas limitantes da continuidade do convênio, de forma a nos levar a sugerir o acatamento de suas alegações de defesa. 
Quanto à proposta de determinação anteriormente sugerida por este representante do Parquet, peça 26, torna-se inadequada sua expedição, ante o advento da Resolução TCU 315/2020.
A referida norma estabeleceu regras para expedição de determinações, tais como formulá-las apenas quando tiverem o objetivo de interromper irregularidade em curso ou remover seus efeitos, ou ainda para inibir a ocorrência de irregularidade iminente, conforme previsto no art. 4º, incisos I e II da citada resolução. 
Por isso, incabível a manutenção da medida proposta.
Contudo, tendo em vista as disposições inauguradas pela Resolução TCU 315/2020, verificamos que a medida outrora sugerida, dada a sua relevância para o aprimoramento da governança e gestão da Funasa, pode ser transformada em recomendação, com base nos arts. 11, 12 e 14, § 2º, I, do indigitado normativo, dispensando-se, ainda, a necessidade de seu monitoramento, com base no art. 17, § 2º da referida resolução.
Diante das considerações apresentadas, e com as vênias devidas à Unidade Técnica, este representante do Ministério Público de Contas da União diverge parcialmente da proposta de encaminhamento formulada (peças 60-62) , sugerindo:
I. acatar as alegações de defesa da empresa MPB Saneamento Ltda., do Sr. Valdo Isacksson Monteiro, e do Sr. Elcias Guimarães Borges, julgando regulares suas contas; e
II. recomendar à Fundação Nacional de Saúde (Funasa) , com base no art. 11 da Resolução TCU 315/2020, que, doravante, oriente as entidades convenentes a se absterem de descontinuar convênios e instrumentos congêneres diante de pendências sanáveis, inclusive em contextos de sucessão de mandatos, em atenção aos princípios da economicidade e da continuidade administrativa."
É o relatório.

8.1. Ritta de Cássia Ribeiro de Brito (1264/OAB-AP), representando Valdo Isacksson Monteiro.  
8.2. Rogério Freire de Oliveira, representando MPB Saneamento Limitada.

Procurador Rodrigo Medeiros de Lima.

TOMADA DE CONTAS ESPECIAL. NÃO APROVAÇÃO DA PRESTAÇÃO DE CONTAS PARCIAL PELA CONCEDENTE. COMPROVAÇÃO DA EXECUÇÃO DA PARCELA IMPUGNADA. AUSÊNCIA DE DÉBITO. DESCONTINUIDADE DO CONVÊNIO. IMPOSSIBILIDADE DE IMPUTAÇÃO DE RESPONSABILIDADE AO PREFEITO SUCESSOR. CONTAS REGULARES COM RESSALVAS.

TOMADA DE CONTAS ESPECIAL (TCE)

Secretaria de Controle Externo de Tomada de Contas Especial (SecexTCE).

Examino tomada de contas especial instaurada pela Fundação Nacional de Saúde - Funasa em desfavor de Valdo Isacksson Monteiro, ex-prefeito do Município de Ferreira Gomes/AP, em razão de falhas no Convênio 379/2010, firmado para elaboração e implantação do Plano Municipal de Saneamento Básico.
O ajuste foi assinado no valor total de R$ 876.593,83, com vigência de 30/12/2010 até 30/10/2014 (após prorrogação) , e foram liberados apenas R$ 200 mil, sendo que o restante seria disponibilizado após aprovação da execução dessa primeira parcela. Contudo, a prestação de contas parcial apresentada pelo ex-prefeito foi reprovada pela entidade concedente em razão da "não apresentação e submissão do 'Produto-C (Relatório do Diagnóstico Técnico Participativo) ' à apreciação do Núcleo Intersetorial de Cooperação Técnica (NICT) da Funasa." O prejuízo foi calculado em R$ 178.811,83, eis que o prefeito sucessor, Elcias Guimarães Borges, restituiu a quantia de R$ 27.930,96 que se encontrava na conta específica do convênio.
II
No âmbito deste Tribunal, de início, o ex-prefeito Valdo Isacksson Monteiro foi citado pela "não comprovação da boa e regular aplicação dos recursos pela não aprovação da prestação de contas". Contratada pelo município para execução do plano de saneamento básico, a empresa MPB Saneamento Ltda também foi citada de forma solidária pelo débito em face da "inexecução do Contrato 16/2012, celebrado com a Prefeitura de Ferreira Gomes que teve como objeto a elaboração do Plano Municipal de Saneamento Básico de Ferreira Gomes/AP". 
Em primeira instrução, a antiga Secretaria de Controle Externo no Estado do Amapá - Secex/AP considerou que as alegações de defesa dos responsáveis não comprovariam a regular execução do convênio e nem permitiriam afastar a responsabilidade do ex-prefeito e da empresa contratada. Sugeriu, assim, a irregularidade das contas, com consequente condenação em débito e aplicação de multa.
O Ministério Público junto ao TCU - MPTCU divergiu da unidade instrutiva. Conquanto a Secex/AP tenha se manifestado pela inexecução das parcelas já financiadas pela Funasa, o MPTCU constatou que as evidências do processo conduziriam a conclusão distinta. Registrou que (peça 26, destaques acrescidos) :
15. O Parecer Técnico 10/2005, lavrado pela própria Funasa (peça 2, p. 132/136) , contradiz os termos do ofício citatório no sentido de que aquela fundação teria "identificado que os serviços não foram devidamente executados" (peça 12, p. 2) . O parecer do concedente (peça 2, p. 134) assim afirma:
 (...) 
16. Compulsando o parecer acima, percebe-se que a Funasa concluiu pela retenção da segunda parcela do convênio em vista da não apresentação do produto C (Relatório do Diagnóstico Técnico Participativo) , tendo atestado e aprovado o recebimento dos produtos A e B. Assim, a empresa executou a parcela contratual relativa aos dois primeiros produtos, pelo que fora remunerada (ainda que sob indevido regime de adiantamento) em R$ 178.811,83 - afastando, portanto, sua responsabilidade sobre eventual desperdício dos recursos.
O Parquet opinou, assim, pela regularidade das contas dos responsáveis, mas sugeriu que fosse expedida determinação à Funasa com vistas à adoção de medidas voltadas à continuidade de convênios e instrumentos congêneres.
A Ministra Ana Arraes, na relatoria do feito, assentiu com as ponderações do MPTCU no sentido da comprovação documental da execução de parte do convênio. Contudo, diante da descontinuidade do ajuste e do risco de não aproveitamento da parcela já financiada, entendeu necessário exame adicional sobre a responsabilidade do prefeito sucessor, Elcias Guimarães Borges. Determinou a realização de novas diligências à Funasa e a citação do referido gestor, em solidariedade com a empresa contratada e o prefeito antecessor, pela injustificada omissão em dar continuidade ao Convênio 379/2010.
A derradeira instrução de mérito, realizada pela Secretaria de Controle Externo de Tomada de Contas Especial - Secex/TCE, concluiu por afastar a responsabilidade do ex-prefeito Valdo Isacksson Monteiro e da empresa MPB Saneamento Ltda, pois considerou comprovada a execução da parcela do convênio levada a débito pela Funasa. Todavia, propôs rejeitar as alegações de defesa do ex-prefeito Elcias Guimarães Borges, por injustificada omissão na continuidade do convênio, julgar irregulares suas contas e imputar-lhe o débito de R$ 178 mil, além da cominação de multa proporcional.
Novamente o MPTCU divergiu da unidade instrutiva e manifestou-se pela regularidade das contas. Embora alinhado quanto à comprovação de execução da parcela inicialmente impugnada e o acolhimento das alegações de defesa do ex-prefeito Valdo Isacksson Monteiro e da empresa MPB Saneamento Ltda, o Parquet avaliou que a proposta de responsabilizar o prefeito sucessor, Elcias Guimarães Borges, sob o argumento de não ter dado continuidade à execução do Plano Municipal de Saneamento Básico, seria "desarrazoada e desproporcional à conduta do responsável, diante do fato de que os recursos transferidos foram regularmente aplicados em dois dos produtos previstos na avença, entregues ao município e aceitos pela Funasa. Por isso, imputar-lhe o débito seria promover o enriquecimento ilícito da União."
III
Com as vênias à unidade instrutiva, dela divirjo parcialmente para acompanhar as conclusões do MPTCU, pela regularidade das presentes contas. Anoto, contudo, ser necessária a aposição de ressalvas.
O dano ao erário que deu origem a esta TCE não subsiste diante das conclusões da própria entidade concedente pela aprovação dos produtos compreendidos na parcela levada à débito. O Parecer Técnico 10/2005, lavrado pela Funasa, registra (peça 2, p. 134) :
4. Foram encaminhados a FUNASA, por parte do município, os Produtos A e B, Decreto de nomeação dos Comitês (Coordenação e Executivo) e o Plano de Mobilização Social, respectivamente.
CONCLUSÃO: Ante o exposto, entendemos que os Produtos citados acima estão de acordo com os requisitos previstos no Termo de Referência (TR) da Funasa, sendo, portanto, recomendada [sic] suas aprovações.
A Secex/TCE, nessa mesma linha, concluiu que "foram executados os dois primeiros produtos esperados, previstos no Termo de Referência (peça 2, p. 68) , ou seja, elaboração de ato público do Poder Executivo, com definição dos membros dos comitês, bem como do Plano de Mobilização Social."
Nem mesmo há procedência na impugnação feita pelo tomador de contas quanto à não apresentação e submissão do "Produto-C (Relatório do Diagnóstico Técnico Participativo) ". A empresa MPB Saneamento Ltda recebeu R$ 178.811,83 pela execução dos produtos A e B que, nos termos contratuais (peça 19, p. 53) , compreendiam a "Etapa 1 - Formação do Grupo de Trabalho" e a "Etapa 2 - Mobilização Social", respectivamente. Tais produtos, ainda segundo o contrato, responderiam por 25% do ajuste, o equivalente a R$ 223 mil (25% de R$ 894 mil) . Ainda que a denominação dos referidos produtos possa suscitar questionamento quanto à quota financeira pela qual respondem, a aprovação pela Funasa e a ausência de outras impugnações quanto ao conteúdo das entregas impedem concluir pela ocorrência de prejuízo ao erário.
Também concordo com o MPTCU e não vislumbro elementos que permitam imputar a integralidade das falhas pela descontinuidade do convênio ao prefeito sucessor, Elcias Guimarães Borges. Com efeito, seria por demais gravoso imputar-lhe um débito pela inexecução de produtos recebidos e aprovados pela entidade concedente. 
Ademais, embora não haja justificativas que o eximam por completo da responsabilidade pela interrupção do objeto, as atenuantes por ele apresentadas impedem um juízo pela irregularidade das contas e suas gravosas consequências.
Primeiro, não é possível olvidar que a liberação apenas da primeira parcela dos recursos do convênio, mesmo após recebimento pela Funasa de parte do objeto, tem impacto imediato na decisão por dar continuidade ou não ao objeto pactuado.
Em acréscimo, e mais importante, há indícios de tentativas de dar prosseguimento ao convênio, por período que o responsável alega ser de quase um ano. Além de tratativas do prefeito sucessor com a Funasa e a empresa contratada para execução do ajuste, o gestor assinou termo aditivo prorrogando o convênio até 30/10/2014, o que demonstra intenção de continuidade. 
Outrossim, as informações contraditórias prestadas pela Funasa, que aprovara parcela do objeto conveniado e na sequência instaurou tomada de contas especial para impugnar a totalidade dos repasses, igualmente trouxeram incertezas à continuidade do convênio que não podem ser imputadas integral e exclusivamente ao ex-prefeito. Esse responsável, aliás, apresentou os extratos bancários do convênio à Funasa, restituiu a quantia de R$ 27.930,96 que se encontrava na conta específica e impetrou a Ação Civil Pública 115052.2014.8.03.006 com o objetivo de resguardar o patrimônio público municipal.
Ao passo que todo o contexto não se coaduna com a condenação dos responsáveis, por certo justifica a aposição de ressalvas nas contas.
Por último, em exercício da função pedagógica que assiste a esta Corte, acolho a proposta do MPTCU de recomendar à Funasa que, doravante, oriente as entidades convenentes a se absterem de descontinuar convênios e instrumentos congêneres diante de pendências sanáveis, inclusive em contextos de sucessão de mandatos, em atenção aos princípios da economicidade e da continuidade administrativa.
Com efeito, a descontinuidade na execução de políticas públicas é fonte de expressivos prejuízos ao erário e por certo não é lícito ao prefeito sucessor arbitrariamente decidir pela interrupção da política pública em curso, como também é dever do ente concedente atuar no sentido da continuidade das ações que ele patrocina.
Por conclusão, proponho acolher as alegações de defesa dos responsáveis para julgar regulares com ressalvas suas contas, dando-lhes quitação.
	Ante o exposto, VOTO pela adoção da minuta de acórdão que trago a este Colegiado.
TCU, Sala das Sessões Ministro Luciano Brandão Alves de Souza, em 2 de março de 2021.
JORGE OLIVEIRA 
Relator